【裁判字號】    97,家訴,116
【裁判日期】    980805
【裁判案由】    交付遺產
【裁判全文】
臺灣板橋地方法院民事判決             97年度家訴字第116號
原      告  甲○○
            乙○○
共      同  朱逸群    律師
訴訟代理人
被      告  行政院國軍退除役官兵輔導委員會
            臺北縣榮民服務處
法定代理人  丙○○
訴訟代理人  丁○○
當事人間請求交付遺產事件，於民國九十八年七月八日言詞辯論
終結，本院判決如下：
    主    文
被告應給付原告甲○○、乙○○各新臺幣貳佰萬元。
訴訟費用由被告負擔。
    事實及理由
一原告起訴意旨略以：緣被繼承人周義和於民國九十一年三月二
  十五日死亡，原告甲○○、乙○○分別係周義和之弟弟及妹妹
  ，因周義和究竟有無第一順序繼承人之直系血親卑親屬不明，
  且即令有之，惟其與周義和之配偶（陸氏）均未依臺灣地區與
  大陸地區人民關係條例（下稱兩岸條例）第六十六條第一項規
  定，於繼承開始三年內，向鈞院為聲明繼承表示，業已喪失繼
  承權。而被繼承人周義和之父周欲龍、母陳玉方、胞兄周義祥
  、胞弟周義才，又均分別於四十八年十月十三日、七十六年十
  一月七日、七十七年十一月十五日、七十六年十一月十四日死
  亡，是依我國民法規定，原告乙○○、甲○○即為周義和之第
  三順序繼承人無疑。茲被繼承人周義和在臺灣留有遺產總值逾
  新台幣（以下同）四百萬元，原告等且均已依法向鈞院聲明繼
  承在案，而被告依前揭兩岸條例第六十八條及退除役官兵死亡
  無人繼承遺產管理辦法第四條規定，又為被繼承人周義和之遺
  產管理人，依兩岸條例第六十七條第一項規定，原告乙○○、
  甲○○均各得向被告請求新臺幣二百萬元之遺產金額，詎原告
  二人於九十六年四月二日向被告請求核發遺款，竟遭被告拒絕
  ，爰依法提起本訴等語。並聲明如社交所示。
二被告抗辯略以：原告乙○○聲請繼承案件，前固經鈞院以九十
  三年度聲繼字第五十二號裁定准予備查，惟原告甲○○則經本
  院九十三年度聲繼字第五十七號裁定駁回。雖原告甲○○又於
  九十六年十二月十四日再具狀聲請繼承，並經鈞院以九十七年
  度聲繼字第二號裁定准予備查，但依兩岸條例第六十六條第一
  項前段規定：繼承表示應於繼承開始起三年內以書面提出，逾
  期則視為拋棄繼承。本件被繼承人周義和係於九十一年三月二
  十五日死亡，故其繼承人聲明繼承之期間，至九十四年三月二
  十五日即告屆滿。原告甲○○遲至九十六年十二月十四日始再
  聲明繼承，顯已逾上開法定期限，應已喪失繼承權利等語。並
  聲明請求駁回原告之訴。
三經查：
  (一)按臺灣地區人民與大陸地區人民間之民事事件，除兩岸條例
    另有規定外，適用臺灣地區之法律，同條例第四十一條第一
    項著有規定。經查：原告二人為大陸地區人民，而被告則為
    臺灣地區人民周義和之法定遺產管理人，兩造間系爭請求給
    付遺產事件核屬民事事件，依前開說明，自應適用臺灣地區
    之法律，合先敘明。
  (二)原告主張被繼承人周義和於民國九十一年三月二十五日死亡
    ，渠等分別係周義和之弟弟及妹妹，因周義和究竟有無第一
    順序繼承人之直系血親卑親屬不明，且即令有之，惟其與周
    義和之配偶均未依兩岸條例第六十六條第一項規定聲明繼承
    ，業已喪失繼承權。而被繼承人周義和之父周欲龍、母陳玉
    方、胞兄周義祥、胞弟周義才，又均已先於被繼承人死亡，
    原告二人即為周義和之第三順序繼承人，原告乙○○、甲○
    ○並均已先後於九十三年八月六日及九十六年十二月十四日
    向本院具狀就被繼承人周義和之遺產聲明繼承之事實，業據
    原告提出經財團法人海峽交流基金會於九十七年六月三日以
    （九七）中核字第○四○八五○號證明與江蘇省江都市公證
    處出具之（二○○七）江證民台字第三十七號公證書副本之
    證明書、以（九七）中核字第○四○八五九號證明與江蘇省
    江都市公證處出具之（二○○七）江證民台字第三十八號公
    證書副本之證明書、以（九七）中核字第○四○八六一號證
    明與江蘇省江都市公證處出具之（二○○七）江證民台字第
    三十九號公證書副本之證明書、以（九七）中核字第○四○
    八五八號證明與江蘇省江都市公證處出具之（二○○七）江
    證民台字第四十號公證書副本之證明書、本院九十七年二月
    五日板院輔家純九十七年度聲繼字第二號函、九十七年六月
    十二日板院輔家任九十三年度聲繼字第五十二號函、被繼承
    人周義和除戶戶籍謄本、繼承系統表、遺產稅核定通知書等
    件為證，復經本院調取同院九十三年度聲繼字第五十二號卷
    、九十三年度聲繼字第五十七號卷、九十七年度聲繼字第二
    號卷核閱無誤。
  (三)被告對於原告乙○○業於九十三年間依法向本院為聲明繼承
    之表示，固無爭執，惟就原告甲○○部分則抗辯略以：原告
    甲○○曾經本院九十三年度聲繼字第五十七號裁定駁回其要
    求繼承之聲明。雖渠又於九十六年十二月十四日再具狀聲請
    繼承，並經本院以九十七年度聲繼字第二號裁定准予備查，
    但因本件被繼承人周義和係於九十一年三月二十五日死亡，
    而原告甲○○卻至九十六年十二月十四日始再聲明繼承，顯
    已逾兩岸條例第六十六條第一項前段所定聲明繼承之三年法
    定期限，應已喪失繼承權利云云。第查：
    原告甲○○於九十三年九月七日向本院具狀就被繼承人周
      義和之遺產聲明繼承，雖經本院以九十三年度聲繼字第五
      十七號裁定駁回其聲請確定在案，惟考其所以遭駁回之原
      因，係以原告甲○○當時所提被繼承人周義和「親屬關係
      公證書」上所載周義和「未結婚亦無子女」一節，與周義
      和之「除戶戶籍謄本」上關於其配偶為「陸氏」之記載不
      符，且原告甲○○又未能證明被繼承人周義和之配偶是否
      現仍生存，以及周義和有無尚生存之子女，自不能僅憑該
      親屬關係公證書，即遽准原告甲○○聲明繼承之請求，此
      業經本院依職權調取同院九十三年度聲繼字第五十七號請
      求准予繼承案卷（含臺灣高等法院九十三年度家抗字第二
      五二號、最高法院九十四年度台抗字第三一四號卷），核
      閱無訛，並有各該裁定在卷足憑。
    其次，大陸地區人民繼承臺灣地區人民之遺產，應於繼承
      開始起三年內以書面向被繼承人住所地之法院為繼承之表
      示，逾期視為拋棄其繼承權，兩岸條例第六十六條第一項
      定有明文。又，先順序繼承人均拋棄其繼承權時，由次順
      序之繼承人繼承，民法第一千一百七十六條第六項前段亦
      著有規定。本件原告甲○○基於上開本院九十三年度聲繼
      字第五十七號、臺灣高等法院九十三年度家抗字第二五二
      號、最高法院九十四年度台抗字第三一四號等裁定，有鑑
      於前次因不能證明被繼承人周義和之配偶是否現仍生存，
      以及周義和有無尚生存之子女，致其聲明繼承被繼承人周
      義和遺產之請求遭駁回，遂於被繼承人周義和死亡滿三年
      後，在未有被繼承人周義和之配偶或為其第一順序繼承人
      之子女向本院聲明請求准予繼承其遺產，依法視為渠等均
      已拋棄繼承權，且被繼承人周義和又已無第二順序繼承人
      （周義和之父母均早於伊過世），乃再以其為被繼承人周
      義和胞弟係第三順序繼承人之身分，自其因前順序繼承人
      拋棄繼承而取得繼承權時起三年內之九十六年十二月十四
      日，復具狀向本院為聲明繼承被繼承人周義和遺產之請求
      ，於法尚無不合，此並有本院九十七年度聲繼字第二號卷
      附案可參。被告所辯原告甲○○遲至九十六年十二月十四
      日始再聲明繼承，顯已逾兩岸條例第六十六條第一項前段
      所定聲明繼承之三年法定期限，應已喪失繼承權利云云，
      自非可採。
  (四)是依上所述，本件原告甲○○與乙○○得繼承被繼承人周義
    和之遺產，要甚明確，已無疑義。
  (五)次按被繼承人在臺灣地區之遺產，由大陸地區人民依法繼承
    者，其所得財產總額，每人不得逾二百萬元，超過部分，歸
    屬臺灣地區同為繼承之人，臺灣地區無同為繼承之人者，歸
    屬臺灣地區後順序之繼承人，臺灣地區無繼承人者，歸屬國
    庫，兩岸條例第六十七條第一項著有規定。再按有繼承人承
    認繼承時，遺產管理人應為遺產之移交，民法第一千一百七
    十九條第一項第五款亦定有明文。本件依被告所陳，被繼承
    人周義和之遺產有現金三百二十四萬九千一百零二元、美金
    二萬元（折算為新臺幣六十六萬三千元）、及土地一筆（臺
    北縣新莊市○○段九五九地號，公告地價為十八萬九千一百
    八十九元），共計四百一十萬一千二百九十一元，此並為原
    告所不爭執，自堪信為真實。從而，原告請求被告應各給付
    渠等每人二百萬元，揆諸上揭規定，即有理由，應予准許。
四本件事證已臻明確，兩造所為之其他主張，陳述並所提之證據
  ，經審酌後，認均與本件之結論無礙，不再一一論述，併予敘
  明。
五訴訟費用負擔之依據：民事訴訟法第七十八條。
中    華    民    國    98    年    8     月    5     日
                              家事法庭法  官  余來炎
正本係照原本作成。
如不服本判決，應於送達後二十日內，向本院提出上訴狀並表明
上訴理由，如於本判決宣示後送達前提起上訴者，應於判決送達
後十日內補提上訴理由書（須附繕本）。
中    華    民    國    98    年    8     月    6     日
                                      書記官  利海強


司法院資訊處製作；財團法人民間司法改革基金會備份。
